臺灣桃園地方法院民事判決　　　　　　　98年度訴字第1896號
原　　　告　謝壽美
訴訟代理人　關維忠律師
複　代理人　劉君豪律師
被　　　告　鄭謝鶴美
　　　　　　謝幼敏
共　　　同
訴訟代理人　呂傳勝律師
上列當事人間請求分割共有物事件，於民國100 年1 月20日言詞
辯論終結，本院判決如下：
    主  文
兩造共有坐落桃園縣桃園市○○段中南小段三八之一地號土地（
面積一一二平方公尺）准予變價，所得價金按兩造各有應有部分
三分之一之比例分配之。
訴訟費用由被告各負擔三分之一，餘由原告負擔。
    事實及理由
壹、程序方面：
一、按原告於判決確定前，得撤回訴之全部或一部。但被告已為
    本案之言詞辯論者，應得其同意。訴之撤回，係以言詞向法
    院為之者，被告於期日到場，未為同意與否之表示者，自該
    期日起，10日內未提出異議者，視為同意撤回，民事訴訟法
    第262 條第1 、4 項定有明文。查本件原告起訴時聲明第2
    項原係請求：「被告鄭謝鶴美應將坐落桃園縣桃園市○○段
    中南小段38-1地號土地（下稱系爭土地）之原告共有部分所
    有權狀正本返還予原告」，嗣於本院民國99年6 月15日言詞
    辯論期日時，被告之訴訟代理人呂傳勝律師已當庭將上開所
    有權狀正本交付原告之訴訟代理人關維忠律師，並經關維忠
    律師撤回此部分之起訴請求（參見本院卷第86頁），而被告
    自該日起經過10日仍未提出異議，依上開規定，視為同意原
    告撤回此部分之起訴。
二、次按訴狀送達後，原告不得將原訴變更或追加他訴，但請求
    之基礎事實同一者，不在此限，民事訴訟法第255 條第1 項
    但書第2 款有明文規定。查原告起訴時原聲明第1 項為：「
    兩造共有系爭土地應以如本院卷第7 頁附表所示之分割方案
    准予分割」，嗣於99年9 月2 日具狀變更聲明為：「改以如
    本院卷第153 頁附表所示之分割方案准予分割」，復於同年
    10月7 日具狀再變更其訴之聲明第1 項如後述聲明所示，雖
    被告不同意原告此項訴之變更，惟核此原告所為訴之變更，
    其請求之基礎事實仍屬同一，與前揭規定無違，應予准許。
貳、實體方面：
一、原告起訴主張：兩造因繼承原因而取得共有系爭土地（地目
    ：建，面積：112 平方公尺），各人應有部分均為1/3 ，惟
    因原告長年居住臺中地區，且系爭土地上尚有被告鄭謝鶴美
    所興建之門牌號碼「桃園縣桃園市○○路53、51號」之未辦
    理保存登記建物占有使用中，故原告對系爭土地毫無使用可
    能及期待性可言，而原告曾寄發律師函通知被告進行分割協
    調會議，然未獲善意回應，原告迫於無奈僅得依法訴請裁判
    分割。因考量系爭土地上另有登記予被告鄭謝鶴美之永久地
    上權存在，如鈞院判決結果無法排除該地上權價值而為變價
    後之審酌，則就本件分割方法，原告先位請求以原物分割之
    方式為之，惟若現物分割恐有困難而不符實際使用之經濟效
    益，考量被告鄭謝鶴美所有上開建物與基地之使用完整性，
    並兼顧原告個人之利益，可將系爭土地全部分配予被告鄭謝
    鶴美，再由被告鄭謝鶴美依原告及被告謝幼敏應有部分比例
    補償價金。至被告另以原告尚積欠被告代墊先父謝世昌之遺
    產稅、繼承登記規費、地價稅及土地增值稅等費用為由，據
    此主張與上開補償金抵銷云云。惟查，斯時因被告鄭謝鶴美
    享有系爭土地之地上權，且又係實際使用收益上開建物之人
    ，實為繼承人中享有最多利益者，故被告鄭謝鶴美乃允諾由
    其個人全權負責各項遺產稅捐規費及系爭土地日後地價稅捐
    之支出，此由被告鄭謝鶴美多年來均主動繳納上開款項，且
    從未向原告要求補償代墊之款項可知其詳，是被告鄭謝鶴美
    既已因債務承擔而放棄對原告之追索，於今主張抵銷實無依
    據。又縱認被告之抵銷主張為有理由，然於遺產稅部分，自
    81年3 月26日繳納完畢至今已逾15年之消滅時效期間，原告
    自無負有返還之義務；另繼承登記規費及罰鍰部分，原告固
    不爭執繼承登記規費之支出，惟仍主張時效抗辯，而罰鍰之
    原因是否可歸責於原告，尚有疑問，故被告對此亦否認之；
    復就地價稅部分，被告僅能請求5 年內之地價稅代墊補償，
    逾此部分則無理由；再就土地增值稅部分，此屬尚未發生之
    事實，被告自不得主張抵銷。並聲明：兩造共有系爭土地應
    以如本院卷第163 頁附圖所示之分割方案准予現物分割；若
    為無理由，則請求以本院卷第162 頁附表所示之分割方案准
    予變價分割。
二、被告則以：被告不同意系爭土地分割，蓋因該土地上現有被
    告鄭謝鶴美所出資興建之上開2 棟4 層樓建物，且兩造之被
    繼承人謝世昌生前已將其所有系爭土地所有權全部為被告鄭
    謝鶴美設定永久無期限、無地租之地上權，故本件顯有不能
    分割之情形。又原告主張將系爭土地依變價方式分割，惟按
    土地法第34條之1 第1 項規定，共有土地其處分應以共有人
    過半數及其應有部分合計過半數之同意行之，是原告之請求
    顯然與法未合。再縱認系爭土地得以變價方式分割，被告希
    冀系爭土地應分配予被告2 人維持共有，再由被告共同以金
    錢補償原告，惟因原告尚積欠其應負擔之遺產稅新臺幣（下
    同）317,688 元、繼承登記規費110,840 元（含登記罰鍰28
    2,240 元）、地價稅178,013 元，並前揭金額均按週年利率
    5%加計5 年遲延利息計151,633 元（計算式：606,535 ×0.
    05×5 ＝151,633 ），及分割後原告移轉系爭土地應有部分
    予被告時所需繳納之土地增值稅1,214,266 元，上開金額合
    計為1,972,434 元，故被告據此主張與原告之補償金抵銷等
    語置辯，並聲明：駁回原告之訴。
三、兩造不爭執之事實：
  (一)系爭土地為兩造所共有，各人應有部分均為1/3 ；又系爭土
    地上興建有門牌號碼「桃園縣桃園市○○路53、51號」之未
    辦理保存登記之2 棟4 層樓建物，並由被告鄭謝鶴美占有使
    用中。
  (二)系爭土地原所有權人謝世昌於生前之77年2 月27日，曾將該
    土地設定權利範圍：「全部」、存續期間：「永久」之地上
    權予被告鄭謝鶴美。
  (三)本院於99年4 月14日會同兩造及桃園縣桃園地政事務所人員
    至現場勘驗及測量，並經該所製有本院卷第74頁之土地複丈
    成果圖。
  (四)本院就系爭土地曾囑託全國不動產估價師事務所進行估價，
    並經該所製有本院卷第80至130 頁之不動產估價報告書。
四、本院得心證之理由：
  (一)按各共有人，除法令另有規定外，得隨時請求分割共有物。
    但因物之使用目的不能分割或契約訂有不分割之期限者，不
    在此限，民法第823 條第1 項定有明文。又此所謂因物之使
    用目的不能分割，係指共有物繼續供他物之用，而為其物之
    利用所不可或缺，或為一權利之行使所不可或缺者而言。例
    如界標、界牆、區分所有物之共有基地、共有之通路等均是
    （最高法院50年台上字第970 號、58年台上字第2431號判例
    意旨參照）。查本件被告雖辯稱系爭土地上現有2 棟4 層樓
    之建物，且該土地已全部設定永久地上權登記予被告鄭謝鶴
    美，故本件應屬因使用目的不能分割之情形云云。惟查，上
    開地上權之設定，僅係地上權人即被告鄭謝鶴美得享有使用
    系爭土地之權利，且系爭土地分割後，對被告鄭謝鶴美之上
    開地上權並無影響，此參諸最高法院76年度台上字第2551號
    判決意旨甚明；同理，如上開建物係被告鄭謝鶴美基於使用
    目的而占用，亦不因系爭土地分割而影響其權利，即均與前
    揭判例意旨所揭示之情形不符，亦與前引法律規定「因物之
    使用目的不能分割」之情形有間，是被告主張系爭土地有因
    物之使用目的而不能分割之情形云云，已難逕認可採。況依
    98年1 月23日新修正民法第824 條第3 項之規定，已放寬共
    有物之分割方法，亦即允許將原物全部分配予部分共有人，
    而未受分配者，則以金錢補償之，已得解決系爭土地上建物
    保存及行使地上權之疑慮；而被告於本院審理中，亦曾同意
    系爭土地分割，並據此主張如系爭土地分配予被告2 人共有
    ，渠等願按原告應有部分比例給予補償等語（參見本院卷第
    148 頁背面）。是以，兩造間就系爭土地之共有物，既查無
    不得分割之特約，亦無依其使用目的不能分割之情形，又未
    能以協議方法達成分割，則原告訴請裁判分割，洵屬有據，
    應予准許。
  (二)次按分割之方法不能協議決定，或於協議決定後因消滅時效
    完成經共有人拒絕履行者，法院得因任何共有人之請求，命
    為下列之分配：一以原物分配於各共有人。但各共有人均受
    原物之分配顯有困難者，得將原物分配於部分共有人。二原
    物分配顯有困難時，得變賣共有物，以價金分配於各共有人
    ；或以原物之一部分分配於各共有人，他部分變賣，以價金
    分配於各共有人。以原物為分配時，如共有人中有未受分配
    ，或不能按其應有部分受分配者，得以金錢補償之。以原物
    為分配時，因共有人之利益或其他必要情形，得就共有物之
    一部分仍維持共有，民法第824 條第2 項至第4 項定有明文
    。又按共有物之分割方法，應斟酌當事人之聲明，共有物之
    性質，經濟效用與全體共有人之利益等因素決之，惟如分配
    原物有困難時，則應予變賣，以價金分配於各共有人（最高
    法院57年台上字第2117號、51年台上字第271 號判例意旨參
    照）。
  (三)經查，系爭土地之地目為「建」，面積為112 平方公尺，位
    於桃園市○○路（9 米寬單行道）且直接臨路，交通尚屬便
    利，亦屬桃園市大廟（景福宮）商圈內，住宅密集，幾無閒
    置空地貸售案例，方圓200 公尺內多為傳統市場及店鋪商號
    ，商業活動交易熱絡，且鄰近桃園火車站前百貨繁榮商圈，
    生活機能及公共公益設施完備，地形尚屬方正，且地上有未
    辦保存登記之建物及設定永久地上權登記等情，業經本院會
    同兩造及地政人員前往現場履勘屬實，有勘驗筆錄附卷可稽
    （參見本院卷第70、71頁），並有土地登記謄本、上開不動
    產估價報告書內載現況勘察情況說明及所附都市計畫土地使
    用分區證明書、地籍圖謄本、地圖、建物現況照片在卷可考
    （參見本卷第9 、10、84、115 、118 、122 、124 頁），
    且為兩造於本院審理中所未予爭執，應堪信為真實。而系爭
    土地之分割，如採依原告所提之原物分割方案，將系爭土地
    分為3 部分，並按兩造各自應有部分予以分配（參見本院卷
    第163 頁），分割後原告使用土地勢將面臨現存系爭土地上
    之上開建物及地上權設定問題，且原告若欲將之排除，又勢
    必得藉由司法訴訟程序以資解決，顯然徒增紛擾並增加土地
    使用之難度，對於原告不甚公平，亦欠缺經濟效益，不符全
    體共有人之利益甚為酌然，是原告主張系爭土地以上開方式
    原物分割顯有困難。又若將系爭土地全部分配予兩造其中一
    方（參見本院卷第162 頁），則又生有補償金錢之問題；而
    原告雖同意將系爭土地全部分配予被告2 人共有，然系爭土
    地之價值，經原告聲請本院囑託全國不動產估價師事務所估
    價，其估價結果認定：(1)未考量既有永久地上權之影響為18
    ,664,500元；(2)依上開土地複丈成果圖所示之分割方案估算
    結果為18,774,400元；(3)考量既有永久地上權之折損價值後
    為13,065,200元，有上開不動產估價報告書內所載估價結果
    摘要附卷可按（參見本院卷第82、83頁），惟原告就此卻稱
    以該鑑價報告估算之價值不符桃園不動產市場交易行情，而
    應以公告現值之2 倍即27,148,800元為準等語；至被告則稱
    應以歷年政府課徵地價稅所評定之地價計算，僅願意補償原
    告1,357,440 元等語，其間已顯有重大出入。再縱依上開不
    動產估價報告書所估定之價值認定系爭土地價值，然兩造間
    仍就應否剔除永久地上權價值之考量爭執不休，而此直接影
    響原告所可能獲得之補償金有6,221,500 元至1,866,450 元
    間之明顯落差，且迄至本院言詞辯論終結前，兩造仍無法就
    此達成共識，足見兩造間就補償金數額之認知實差距懸殊，
    故原告所主張此種分割之方式亦難遽採。反觀，本件如透過
    將系爭土地變賣分割之方式，應可得出系爭土地之客觀市價
    ，就兩造而言均可獲得公平之分配，且主張希冀分得系爭土
    地之被告，亦可於變賣共有物時共同買受，或另依民法第82
    4 條第7 項之規定，依買受人相同條件行使優先承買之權，
    均可繼續擁有系爭土地，對渠等權益亦無妨礙。從而，本院
    衡酌系爭土地之使用情形、經濟效用、兩造之利益及意願等
    一切情形，認為系爭土地之分割方法，應以變賣共有物後將
    價金分配於各共有人之方式較為適當。
  (四)末按二人互負債務，而其給付種類相同，並均屆清償期者，
    各得以其債務，與他方之債務，互為抵銷，民法第334 條第
    1 項前段固定有明文。查本件被告雖主張原告尚積欠其遺產
    稅、繼承登記規費、地價稅暨利息，及系爭土地分割後原告
    應負擔之土地增值稅，總計為1,972,434 元，而欲以此債權
    與原告所獲之補償金抵銷云云；惟如前所述，系爭土地之分
    割方法經本院審酌後認以變賣分割方式為宜，故原告並未獲
    有補償金，則被告所為前揭抵銷主張，於法即有未合，本院
    自無庸予以審就，附此敘明。
五、綜上所述，原告本於民法第823 條第l 項前段及第824 條第
    2 項之規定，請求分割共有物之系爭土地，為有理由，應予
    准許。惟本院認應將系爭土地予以變賣分割，而將所得價金
    ，按兩造各有應有部分1/3 比例分配之，爰判決如主文第1
    項所示。
六、末按因共有物分割、經界或其他性質上類似之事件涉訟，由
    敗訴當事人負擔訴訟費用顯失公平者，法院得酌量情形，命
    勝訴之當事人負擔其一部，民事訴訟法第80條之1 有明文規
    定。而系爭共有物既因兩造無法達成分割協議，原告故而提
    起訴訟，兩造各自主張之分割方法，僅供法院參考，由法院
    命為適當之分配；縱法院認原告請求分割共有物為有理由，
    然被告於訴訟進行中所提出之分割方案，為其伸張及防衛權
    利所必要，且兩造亦因系爭共有物之分割而均蒙其利。是依
    上開說明，本院認本件訴訟費用應由兩造各依所有之應有部
    分比例負擔，爰判決如主文第2 項所示。
七、本件判決之基礎已臻明確，兩造其餘主張陳述及攻擊、防禦
    方法，核對判決結果不生影響，爰不一一論述，併此敘明。
八、據上論結，本件原告之訴為有理由，依民事訴訟法第80條之
    1 ，判決如主文。
中    華    民    國    100   年     2     月    17   日
                  民事第一庭  法  官  陳振嘉
正本係照原本作成。
如對本判決上訴，須於判決送達後20日內向本院提出上訴狀。如
委任律師提起上訴者，應一併繳納上訴審裁判費。
中    華    民    國   100    年    2     月    17    日
                              書記官  谷貞豫